臺灣苗栗地方法院民事簡易判決　93年度苗簡字第497號
原　　　告　甲○○
被　　　告　乙○○
上列當事人間請求返還借款事件，本院於民國94年2 月22日言詞
辯論終結，判決如下：
    主  文
被告應給付原告新臺幣伍拾伍萬元，及其中新臺幣肆拾伍萬元部
分自民國九十三年十月十九日起至清償日止，按週年利率百分之
五計算之利息；其中新臺幣壹拾萬元部分自民國八十八年十月十
六日起至清償日止，按週年利率百分之二十計算之利息。
原告其餘之訴駁回。
訴訟費用由被告負擔十分之九；餘由原告負擔。
    事實及理由
甲、原告之聲明：被告應給付原告新臺幣（下同）550,000 元，
    及其中450,000 元部分自民國88年10月16日起至清償日止，
    按週年利率百分之6 計算之利息，其中100,000 元部分自88
    年10月16日起至清償日止，按週年利率百分之20計算之利息
    。
乙、事實摘要：
  一、原告起訴主張：被告自80年9 月21日起至82年12月17日止
      ，陸續向訴外人丙○○借款，並簽發如附表一及附表二之
      本票共12紙及借據1 紙予渠收執，金額共800,000 元，其
      中如附表一所示本票3 紙面額共250,000 元部分，業已取
      得執行名義，並經臺灣高雄地方法院分別於84及89年間兩
      次強制執行無效果，而發給債權憑證結案。其餘如附表二
      所示本票9 紙及借據1 紙金額共550,000 元部分，即為本
      件訟爭標的及金額。上開債權業經丙○○之夫即訴外人丁
      ○○代理於92年9 月25日以1,200,000 元之價格移轉予原
      告，為此爰依返還借款之法律關係，請求被告如數給付如
      附表二所示之金額550,000 元，及其中450,000 元部分自
      88 年10 月16日起至清償日止按週年利率百分之6 計算之
      利息，其中100,000 元部分自88年10月16日起至清償日止
      按週年利率百分之20計算之利息等語。
  二、被告則以下列各詞置辯：
  （一）依據最高法院17年上字第917 號判例意旨，原告應就債
        權之存在負舉證之責任，不能因原告執有被告簽發之本
        票，即認被告有向原告借款。
  （二）本件係訴外人丁○○以1,200,000 元之價格，將債權出
        售予原告，是本件自應審酌被告與丁○○間是否有債權
        存在？前揭債權移轉是否發生效力？是否有對價關係？
        否則原告即無權請求。
  （三）被告與丁○○間並無金錢往來，無債權債務關係存在，
        丁○○自無從將債權移轉予原告。況被告縱有債務，亦
        僅與丁○○之妻丙○○間有借貸關係存在，與丁○○無
        涉，而被告積欠丙○○之借款，均於借款後1個 月內清
        償，惟因當時未取回本票，竟遭丁○○分別向臺灣高雄
        地方法院聲請強制執行，及將債權移轉予原告，洵無理
        由。而有關債權讓與之情，被告亦未受通知，不生債權
        讓與之效力，是原告之請求均顯無理由。
丙、法院之判斷：
  一、查被告於80年至82年間陸續向訴外人丙○○借款，並簽發
      如附表一及附表二所示之本票共12紙及借據1 紙予渠收執
      ，金額共800,000 元，其中如附表一所示本票3 紙面額共
      250,000 元部分，業經以丁○○為債權人取得執行名義，
      並經臺灣高雄地方法院分別於84及89年間兩次強制執行無
      效果，而發給債權憑證結案；其餘如附表二所示本票9 紙
      及借據1 紙金額共550,000 元部分，即為本件訟爭標的及
      金額等事實，為兩造所不爭，並有原告提出之附表二所示
      本票9 紙、借據1 紙及債權憑證等件在卷為證（附在支付
      命令卷及本院卷第32頁），堪信為真實。
  二、惟原告主張被告向訴外人丙○○借款800,000 元迄未清償
      ，及丙○○業於92年9 月25日由丁○○代理以1,200,000
      元之價格將上開債權移轉予原告等情，則為被告所否認，
      並以伊固曾向丙○○借款，惟並未借到800,000 元之數額
      ，且伊除最後一筆借款10,000元尚未清償外，餘每一筆借
      款均已清償完畢；丁○○非被告之債權人，無權將債權移
      轉予原告；況上開債權之讓與亦未通知被告，對被告不生
      效力等語置辯（原告所指之借款800,000 元中，僅其中如
      附表二所示550,000 元部分為本件訟爭之標的，是本院僅
      就該部分為審理，附表一部份非本院審究之範圍，併予說
      明）。經查：
  （一）按「消費借貸，因金錢或其他代替物之交付而生效力，
        固為民法第475 條所明定。‧‧但借據上已載明收到貸
        與物者，借用人主張未受交付，應由借用人負舉證之責
        任。」最高法院54年度台上字第285 號判決意旨參照。
        本件被告於82年7 月13日向丙○○借款100,000 元，並
        已於書立借據時收訖上開款項一節，有原告提出之借據
        其上載明「款於立據時收迄不另製據」等語在卷為憑，
        被告復不否認該借據之真正，則揆諸前揭判決意旨，被
        告否認收到上開數額之借款，自應負舉證之責任。惟查
        被告就此並未能舉證以實其說，自無可採。是原告主張
        被告向丙○○借款100,000 元，丙○○並已交付上開數
        額之借款等語，洵堪採信。
  （二）次按參酌丙○○之夫丁○○前即聲請臺灣高雄地方法院
        83年度票字第9410號裁定如附表一所示之本票面額共25
        0,000 元准予強制執行，並聲請該法院84年度執字第88
        3號及89年度執字第11471號實施強制執行而無效果，有
        原告提出之債權憑證在卷可憑，上情復為被告所是認（
        見本院卷第69頁），則被告既自始未曾就上開借款之存
        在提出異議，益徵被告應有向丙○○借貸如附表一所示
        金額之款項。審諸丙○○於將上開債權讓與原告前，仍
        持有如附表一及附表二所示之本票原本，且被告對於曾
        向丙○○借款一事並不否認，僅抗辯伊係借1 萬元即開
        立7 、8 萬元之本票予丙○○，且除1 萬元未清償外，
        其餘業已全部清償完畢云云，惟查依被告於與原告之電
        話錄音中所言，被告曾經營酒店，丙○○為酒店副理，
        二人同進同出，情同姊妹（見本院卷第34、62頁），則
        該二人既係熟識之朋友，且被告又為酒店經營者，人脈
        見識極廣，豈有僅借1 萬元卻同意開立7 、8 萬元本票
        之理！顯與常情相悖。又被告倘已清償借款，豈有不取
        回本票之理！此外被告亦無法就其已清償之事實舉證證
        明之，是以被告前揭所辯，均不足採。原告主張被告尚
        向丙○○借貸如附表二本票所示之金額450,000 元等語
        ，洵堪採信。
  （三）至於被告抗辯丁○○非被告之債權人，無權將債權讓與
        原告，且上開債權讓與亦未通知被告，其債權讓與對被
        告不生效力一節，按丁○○係以丙○○代理人之身分將
        上開債權讓與原告，且為債權讓與時丙○○亦在場，丙
        ○○並與丁○○共同出具債權讓與證明書予原告，業據
        原告陳明在卷，並提出債權讓與證明書為證（見本院卷
        第37頁），益徵上開債權之讓與人為丙○○，丁○○僅
        為其代理人。丁○○雖於本院囑託臺灣高雄地方法院訊
        問時證稱，伊取得附表二所示之本票係被告向伊借款而
        開立予伊者，伊以1,200,000 元之價格將上開本票債權
        讓與原告云云（見本院卷第52頁），惟查本件借款之貸
        與人為丙○○，為兩造及證人丙○○所是認，堪可認定
        。參以丁○○為丙○○之夫，而夫妻財務共同管理者，
        所在多有，是以丁○○因而主觀上認為被告向其妻丙○
        ○借款即係向其借款，而為上開陳述，與常情尚無違背
        之處。是以丁○○既係以丙○○代理人之身分將上開債
        權讓與原告，依民法第294 條債權讓與之規定，即無不
        合。另原告曾於93年3 月15日與被告電話對話中，告知
        被告上開債權讓與情事，亦有原告提出之電話對話譯文
        在卷可稽（見本院卷第34頁），被告對於上開譯文之真
        正並不爭執，是以原告已將債權讓與之事通知被告，足
        堪認定。被告前開所辯，尚非有據。
  （四）按稱消費借貸者，謂當事人一方移轉金錢或其他代替物
        之所有權於他方，而約定他方以種類、品質、數量相同
        之物返還之契約，民法第474 條第1 項定有明文。如前
        所述，被告既向丙○○借貸如附表二所示共550,000 元
        之款項迄未清償，丙○○並已將上開債權讓與原告。從
        而，原告依消費借貸之法律關係請求被告返還上開借款
        ，為有理由，應予准許。
  三、末按給付有確定期限者，債務人自期限屆滿時起，負遲延
      責任。給付無確定期限者，債務人於債權人得請求給付時
      ，經其催告而未為給付，自受催告時起，負遲延責任。其
      經債權人起訴而送達訴狀，或依督促程序送達支付命令，
      或為其他相類之行為者，與催告有同一之效力。民法第22
      9 條第1 項及第2 項定有明文。本件被告向丙○○借款10
      0,000 元部分，已載明其清償期為82年8 月13日，有借據
      在卷為憑，被告未於上開確定期限前清償，即屬遲延，應
      自82年8 月14日起負遲延責任，從而此部份原告請求自88
      年10月16日起至清償日止之利息，並無不可。又上開借據
      另載明「利息以年息貳分計另行支付」等語，年息2 分依
      民間習慣，即為週年利率百分之20，是原告請求按週年利
      率百分之20計算之利息為有理由。至於另借款450,000 元
      部分，查丙○○與被告間並未約定有清償期限，揆諸首揭
      規定，自應以本院支付命令之送達被告作為催告，並自翌
      日即93年10月19日起，按週年利率百分之5 計算法定遲延
      利息（見送達證書，附在支付命令卷），是原告此部份請
      求自93年10月19日起至清償日止按週年利率百分之5 計算
      之利息，為有理由，其逾此範圍之請求，即屬無據。
  四、綜上所述，原告本於消費借貸法律關係，請求被告給付如
      附表二所示之借款550,000 元，及其中450,000 元部分自
      93年10月19日起至清償日止按週年利率百分之5 計算之法
      定遲延利息，其中100,000 元部分自88年10月16日起至清
      償日止按週年利率百分之20計算之利息，為有理由，應予
      准許。其逾此範圍之請求，即屬無據，應予駁回。
  五、本件事證已臻明確，兩造其餘攻擊防禦方法及所提證據，
      對本件判決之結論均屬無影響，爰不予一一論述，附此敘
      明。
  六、據上論結，本件原告之訴為一部有理由，一部無理由，依
      民事訴訟法第436 條第2 項、第79條，判決如主文。
中　　華　　民　　國　　94　　年　　3 　　月　　8 　　日
　　　　　　　　　      苗栗簡易庭法官　黃佩韻
以上正本係照原本作成。
如不服本判決，應於判決送達後20日內，向本院提出上訴狀。
                          　　　書記官　陳蕙楠
中　　華　　民　　國　　94　　年　　3 　　月　　8 　　日
┌───────────────────────────────────────┐
│附表一：                                             　  93年度苗簡字第497號  │
├──┬───────┬──────┬───────┬──────┬──────┤
│編號│ 發　票　日　 │ 票面金額   │ 到   期   日 │利息起算日  │　票據號碼　│
│    │  （民國）    │（新臺幣）　│              │            │　　　　　　│
├──┼───────┼──────┼───────┼──────┼──────┤
│ 1  │82年1月27日   │  50,000元  │ 未        載 │83年8月19日 │   303204   │
├──┼───────┼──────┼───────┼──────┼──────┤
│ 2  │82年1月30日   │ 100,000元  │ 未        載 │83年8月19日 │   303205   │
├──┼───────┼──────┼───────┼──────┼──────┤
│ 3  │82年12月17日  │ 100,000元  │ 未        載 │83年8月19日 │   267579   │
├──┴───────┴──────┴───────┴──────┴──────┤
│合計250,000元                                                                 │
└───────────────────────────────────────┘
┌───────────────────────────────────────┐
│附表二：                                             　  93年度苗簡字第497號  │
├──┬───────┬──────┬───────┬──────┬──────┤
│編號│ 發　票　日　 │ 票面金額   │ 到   期   日 │ 票據號碼   │　備    註  │
│    │  （民國）    │（新臺幣）　│              │            │　　　　　　│
├──┼───────┼──────┼───────┼──────┼──────┤
│ 1  │80年9月21日   │  60,000元  │ 未        載 │060759      │   本票     │
├──┼───────┼──────┼───────┼──────┼──────┤
│ 2  │81年5月5日    │  20,000元  │ 未        載 │002462      │   本票     │
├──┼───────┼──────┼───────┼──────┼──────┤
│ 3  │81年5月11日   │  60,000元  │ 未        載 │002499      │   本票     │
├──┼───────┼──────┼───────┼──────┼──────┤
│ 4  │81年9月14日   │ 120,000元  │ 未        載 │303179      │   本票     │
├──┼───────┼──────┼───────┼──────┼──────┤
│ 5  │81年10月12日  │  20,000元  │ 未        載 │303188      │   本票     │
├──┼───────┼──────┼───────┼──────┼──────┤
│ 6  │81年10月26日  │  70,000元  │ 未        載 │170053      │   本票     │
├──┼───────┼──────┼───────┼──────┼──────┤
│ 7  │81年11月20日  │  60,000元  │ 未        載 │170055      │   本票     │
├──┼───────┼──────┼───────┼──────┼──────┤
│ 8  │82年2月16日   │  20,000元  │ 未        載 │034654      │   本票     │
├──┼───────┼──────┼───────┼──────┼──────┤
│ 9  │82年10月28日  │  20,000元  │ 未        載 │127033      │   本票     │
├──┴───────┴──────┴───────┴──────┴──────┤
│合計450,000元                                                                 │
├──┬───────┬──────┬───────┬──────┬──────┤
│ 10 │82年7月13日   │ 100,000元  │ 82年8月13日  │88年10月16日│   借據     │
├──┴───────┴──────┴───────┴──────┴──────┤
│合計550,000元                                                                 │
└───────────────────────────────────────┘
